Archives photographiques conservées à Paris
Direction des Archives de France
- Collections des Archives de Paris
  - Fonds photographiques complémentaires conservés dans d’autres institutions patrimoniales parisiennes (bibliothèques, musées)
    - Bibliothèque historique de la Ville de Paris (BHVP)
      La BHVP s'est intéressée très tôt à la photographie comme source documentaire. Elle commence à constituer sa collection dès 1874 et ce de manière assez régulière jusqu’en 1914. Après plusieurs années de suspension, les acquisitions ont repris vers 1970. Au total, plus d'un million d'épreuves composent la collection de cette bibliothèque. Le fonds ancien compte 240 500 tirages et les nouvelles acquisitions s’élèvent à 647 000. Cette collection, consultable après justification de la recherche, est constituée de plaques de verre, de films souples (465 000 noir et blanc et 1 000 diapositives couleur), d’épreuves réalisées à partir de différents procédés ainsi que des albums. Elle illustre la topographie parisienne ou la vie des rues et comporte également des portraits. On peut souligner la présence des fonds des photographes Vigneau, André Zucca et de l’agence de presse France-Soir (anciennement Paris-Soir). Outre ces derniers, de nombreux photographes sont représentés: Charles Marville, Henri Le Secq, Gustave Le Gray, Disdéri, Pierre Petit, Collard, Édouard Baldus, Bisson Frères, Durandelle, Eugène Atget, Henri Godefroy, Émmanuel Pottier, Maurice Bucquet, Charles Frémont, Union photographique française.
    - Bibliothèque administrative de la Ville de Paris
      La Bibliothèque administrative constitue le centre de documentation pour les services de la Ville de Paris mais est aussi un centre d’étude ouvert au public. Leur collection de photographies, allant de 1850 à 1980, consultable après justification de la recherche, se compose de 30 000 négatifs et positifs, et d’une cinquantaine d’albums. Grâce à cette collection, nous pouvons suivre l’aménagement urbain et les grands travaux décidés par la Ville de Paris: transformations haussmanniennes, aménagement de la voie publique, construction de canaux, d’aqueducs et du métro, édification et décoration de bâtiments publics, création d’espaces verts. Cette collection permet également, de suivre la vie de l’Hôtel de ville et des services municipaux: festivités et réceptions officielles, personnels politiques parisiens en 1864 et 1930. Quelques clichés concernent même la Préfecture de Police en 1900. On note une très belle collection d’albums issus d’échanges avec des municipalités étrangères, concernant les villes de New York (1873), Montréal, Toronto, Melbourne, Florence, Vienne, Moscou, Rome ou Bratislava. Parmi les photographes représentés, nous pouvons citer: A Fernique, A. Maindron, Charles Marville, P. Petit, Eugène Pirou…
    - Direction de l’Urbanisme de la Ville de Paris
      La direction de l’Urbanisme de la Ville de Paris a possède près de 19 000 images concernant les délibérations de la direction, les relevés de décisions des différents arrondissements de Paris pour la protection du patrimoine et enfin des photographies anciennes comme récentes classées par thèmes (espaces verts, cinémas, portraits, scènes de rue, enseignes, projet-aménagement, communication…).
    - Cinémathèque Robert Lynen
      Dépendant de la direction des Affaires scolaires, la cinémathèque Robert Lynen possèdent une importance collection avec près de 17 000 documents photographiques. Elle est constituée autour de deux axes. Tout d’abord, le Paris des années 1926-1936. Il s’agit de négatifs sur plaque de verre ou sur film souple au nitrate de format 130x180 mm ou 90x120 mm, sur 4 thématiques: les grands travaux à Paris, la vie dans les établissements scolaires municipaux d’enseignement professionnel, les rues et les monuments parisiens et enfin les activités des services municipaux et préfectoraux. La deuxième partie de la collection est composée d’images sur plaque de verre ayant servi de matériels pédagogiques pour les établissements scolaires et abordant différents sujets comme l’Algérie, le Maroc ou le costume. Il existe pour cette partie de la collection près de 70 séries auxquelles il faut ajouter les plaques de verre autochromes du photographe Jules Gervais Courtellement, acquis par la Ville de Paris en 1931, et qui illustrent aussi bien Paris que la Bretagne, l’Egypte, l’Espagne, les insectes ou encore la peinture.
    - Musée Carnavalet
      On dénombre près de 150 000 photographies consultables sur rendez-vous dans le cabinet des arts graphiques du musée Carnavalet. Ces photographies, constituées de daguerréotypes, de tirages papier noir et blanc ou couleur, d’images numériques et de négatifs sur film souple, illustrent les petits métiers et la topographie de la Ville de Paris. Le musée possède également des œuvres de photographes comme Eugène Atget (environ 7 000 clichés), Charles Marville (800 tirages), Brassaï, Cartier Bresson ou Roger Henrard.
    - Commission du vieux Paris
      Créée en 1897, le secrétariat de la Commission du vieux Paris tente de conserver l’histoire et la trace de l’évolution urbaine de Paris. Son département d’histoire de l’architecture d’archéologie et du patrimoine (DHAAP) gère les collections photographiques, consultables sur rendez-vous. Elle réunit près de 300 000 documents sous différents formats, comme des négatifs sur plaque de verre ou film souple, des tirages positifs, des stéréotypes ou encore des images numériques pour les campagnes photographiques les plus récentes. Ces documents photographiques permettent de découvrir les édifices parisiens, les décorations intérieures, les fouilles archéologiques, ou des ensembles urbains avant leur destruction. Parmi les fonds les plus anciens, on note des clichés datant de 1898 réalisés les photographes Charles Lansiaux, E Desprez ou A Cite.
    - Musée d'art moderne
      Le musée d'art moderne possède près de 5 000 pièces composées essentiellement de tirages papier noir et blanc et couleur. Cette collection permet d'illustrer les grands courants de l'art du XXe siècle comme le fauvisme ou encore le cubisme. C’est en 1980 qu’entre le premier fonds photographique au musée. Il s’agit de photographies de l'École humaniste et des portraits d'artistes. Vers 1990, l’orientation du contenu des photographies évolue vers une photographie plasticienne réalisée entre autre par J. P. Charbonnier, Claude Cahun ou Jan Saudek. Outre ces photographes, des clichés de Cartier-Bresson, de Robert Doisneau ou de Weston apparaissent dans les autres fonds.
    - Musée Bourdelle
      Les photographies du musée Bourdelle, données en 1995 et consultables sur rendez-vous, concernent le sculpteur Bourdelle et son oeuvre sur une période allant de 1880 à 1990. Ce sont 20 000 positifs et négatifs sur plaque de verre et film souple réalisés par Bourdelle lui-même, mais aussi par Choumoff, Harlingue, Druet, Henri Manuel et Roseman.
    - Musée Cernuschi
      16 000 photographies sont conservées par le centre de documentation du musée Cernuschi. Cette collection comprend des négatifs sur plaque de verre et des photographies rapportées de Chine, du Japon et d'Indonésie. On note également 520 plaques de verre négatives et positives stéréotypes en noir et blanc provenant de deux missions en Chine données au musée en 1910. L'ensemble concerne l'art asiatique.
    - Maison de Victor Hugo
      La collection photographique de la maison de Victor Hugo, consultable sur rendez-vous, commence à être formée dès 1902-1903 et couvre les années 1853-1855 jusqu'au début du XXe siècle. Elle est constituée de 5 000 positifs et négatifs et d'albums sur: l'atelier de Jersey, Hauteville House et les descendants de Victor Hugo. Ce sont des oeuvres de photographes tels que Julia Margaret Cameron, Carjat, Arsène Garnier, Charles Hugo, Auguste Vacquerie, Henri Manuel, Nadar, Neurdein, Oliver Mériel et Alfred Norman.
    - Musée de la vie romantique et Maison Renan-Scheffer
      Ces deux établissements possèdent peu de photographies. Estimées à 500 environ, ces dernières, sont consultables sur rendez-vous. Des positifs, négatifs et des albums, allant du XIXe siècle aux années 1980 composent leurs collections. On y trouve des portraits et des photographies de la famille d'Ernest Renan et d’œuvres d'Ary Scheffer, réalisés par Ernest Psichari, Pierre Petit, Otto, Downey, Vianelli, Ségur ou Berthelot.
    - Maison de Balzac
      Le fonds photographique de la maison de Balzac, consultable sur rendez-vous, s’élève à 100 pièces et couvre le XIXe et XXe siècles. Il concerne Balzac et son environnement. Des tirages originaux ou des contretypes forment la collection. Parmi ceux-ci, on note les portraits d'écrivains de Robert Doisneau effectués de 1970 à 1986 et un daguerréotype de Balzac par Bisson.